臺灣臺中地方法院民事判決
110年度訴字第1669號
原      告  史國雲  


訴訟代理人  廖國竣律師
複代理人    王思穎律師
            王博鑫律師
被      告  洪如瑤  
訴訟代理人  吳映辰律師
複代理人    賴宏庭律師
上列當事人間請求確認本票債權不存在等事件，本院於民國111
年4月7日言詞辯論終結，判決如下：
    主      文
原告之訴駁回。
訴訟費用由原告負擔。
    事實及理由
一、原告主張：被告持原告所簽發之新臺幣（下同）600萬元、
    票據號碼WG0000000之本票乙紙（下稱系爭本票），向本院
    聲請本票裁定，經本院以109年度司票字第5738號裁定（下
    稱系爭本票裁定）在案，被告並據以聲請強制執行，經本院
    以110年度司執字第47401號給付票款強制執行事件執行中。
    惟原告係因被告至原告經營之金斯頓國際股份有限公司（下
    稱金斯頓公司）大鬧之脅迫下，而於民國108年10月7日在借
    據（下稱系爭借據）上簽名，並簽發系爭本票，兩造間實為
    投資關係，被告應自負盈虧；且原告自106年至108年間已給
    付被告投資款及利潤至少612萬2,000元，兩造間已無任何債
    權債務關係，被告自不得行使系爭本票權利及執行原告之財
    產，爰依法提起本件訴訟等語。並聲明：㈠確認被告執有如
    系爭本票裁定所載，以原告名義所簽發之系爭本票對原告之
    票據權利不存在。㈡被告不得執系爭本票裁定為執行名義，
    聲請對原告之財產為強制執行。
二、被告則以：原告於106年間以投資之名義，邀請被告陸續投
    資金斯頓公司，原告匯款予被告之1萬5,000元、3萬元即為
    約定之投資紅利，其餘款項為原告返還被告之投資本金。被
    告投資金額後，原告會簽發支票予被告作為擔保，前期均有
    兌現，自107年10月17日起9張支票未兌現，兩造於108年10
    月7日進行會算，經核算原告應給付被告投資款及紅利計600
    萬元，原告乃簽發系爭借據、系爭本票承諾將投資款及利息
    返還被告，嗣被告向原告催討還款未果，遂向本院聲請本票
    裁定強制執行，兩造間確有債權債務關係存在等語置辯。並
    聲明：原告之訴駁回。
三、兩造不爭執事項（見本院卷第342至343頁，本院依判決格式
    修改部分文句）： 
　㈠原告簽發系爭本票交付被告，嗣被告以原告未給付票款為由
    ，向本院聲請本票裁定准許強制執行，經本院於109年10月5
    日以系爭本票裁定准許，原告不服提起抗告，經本院以109
    年度抗字第271號裁定駁回抗告確定。
　㈡被告持系爭本票裁定向本院聲請對原告為強制執行，現由本
    院民事執行處以110年度司執字第47401號給付票款強制執行
    事件執行中。
　㈢原告為金斯頓公司負責人，金斯頓公司於110年2月1日起停業
    中，並於111年1月27日解散。
　㈣系爭借據為兩造於108年10月7日簽訂，原告並簽發系爭本票
    為擔保，系爭借據內所載未兌現支票之發票人均為金斯頓公
    司。
　㈤兩造間並無消費借貸關係，系爭借據係因被告與金斯頓公司
    之投資爭議所簽訂。
　㈥原證1以被告為受款人之匯款金額總計612萬2,000元。
　㈦除附表一外，其餘證物形式真正不爭執。
四、得心證之理由：
  ㈠按確認法律關係之訴，非原告有即受確認判決之法律上利益
    者，不得提起之，民事訴訟法第247條第1項定有明文。所謂
    即受確認判決之法律上利益，係指法律關係之存否不明確，
    原告主觀上認其在法律上之地位有不安之狀態存在，且此種
    不安之狀態，能以確認判決將之除去者而言（最高法院52年
    度台上字第1240號裁判要旨參照）。查被告執系爭本票聲請
    法院裁定准予強制執行確定，並進而持系爭本票裁定為執行
    名義聲請法院對原告之財產強制執行，惟原告否認被告有行
    使系爭本票之票據權利存在，則兩造就系爭本票之票據權利
    是否存在已有爭執，如不訴請確認，原告在私法上之地位有
    受侵害之危險，且此項危險得以對於被告提起確認判決除去
    之，揆諸上開說明，原告就本件訴訟有即受確認判決之法律
    上利益，合先敘明。
  ㈡票據乃文義證券及無因證券，票據上之權利義務悉依票上所
    載文義定之，與其基礎之原因關係各自獨立，票據上權利之
    行使不以其原因關係存在為前提。執票人行使票據上權利，
    就其基礎之原因關係確係有效存在不負舉證責任。倘票據債
    務人以自己與執票人間所存抗辯事由對抗執票人，依票據法
    第13條規定觀之，固非法所不許，惟應先由票據債務人就該
    抗辯事由負主張及舉證之責。必待票據基礎之原因關係確立
    後，法院就此項原因關係進行實體審理時，當事人就該原因
    關係之成立及消滅等事項有所爭執，方適用各該法律關係之
    舉證責任分配原則。至執票人在該確認票據債權不存在之訴
    訟類型，固須依民事訴訟法第195條及第266條第3項之規定
    ，負真實完全及具體化之陳述義務，惟尚不因此而生舉證責
    任倒置或舉證責任轉換之效果（最高法院110年度台上字第1
    110、3029號、110年度台簡上字第11、56號、109年度台上
    字第3097、3115號、109年度台簡上字第14、19號判決意旨
    參照）。系爭本票為原告簽發後交付予被告，原告主張系爭
    本票係遭被告脅迫所簽發，被告則抗辯原告簽發系爭本票承
    諾返還投資款及利息予被告，依上開說明，兩造就簽發系爭
    本票之原因關係並未確立，被告雖有就其主張負真實完全或
    具體化陳述之義務，但仍應由票據債務人即原告就其主張先
    行舉證。
　㈢原告是否遭被告脅迫而簽發系爭本票？
　⒈原告主張系爭本票及借據係因被告至原告經營之金斯頓公司
    大鬧之脅迫下所簽發，並非出於原告之真實意願，如系爭本
    票及借據有效，爰以民事準備㈡狀撤銷簽發系爭本票及借據
    之意思表示等語。所謂因被脅迫而為意思表示，係指因相對
    人或第三人以不法危害之言語或舉動加諸表意人，使其心生
    恐怖，致為意思表示而言。查證人即金斯頓公司行政特助蔡
    旻芳於本院具結證稱：知道被告有投資金斯頓公司的事，但
    細節不清楚，前期公司營運還不錯，後來有些投資失利所以
    公司停業，被告後期幾乎每天到公司跟原告爭吵，108年10
    月7日我無法記得，但有三次吵得很嚴重，有一次拉破原告
    衣服，有一次踩破沙發，讓我們無法上班，都在吵投資錢的
    事情，原告有說給他時間，被告沒有跟原告談到投資結算的
    事，他們吵都很情緒，被告情緒一來，還摔桌上的東西，沒
    看到他們對帳，公司沒有保證獲利或返還投資款等語（見本
    院卷第380至383頁），依證人所述僅能證明被告曾拉破原告
    衣服、踩破公司沙發、摔桌上物品等行為，惟兩造談論的地
    點在原告經營之金斯頓公司，屬原告掌控之場所，若果有脅
    迫情事，原告理應請員工將被告驅離公司，原告卻未為之，
    反簽發系爭借據、系爭本票予被告，則原告主張遭脅迫而簽
    發系爭本票乙節，實有違常情，尚難遽採。
　⒉按因被詐欺或被脅迫而為意思表示者，表意人得撤銷其意思
    表示。前條之撤銷，應於發見詐欺或脅迫終止後，1年內為
    之。但自意思表示後，經過10年，不得撤銷，民法第92條第
    1項前段、第93條定有明文。如前所述，原告提出之證據尚
    難證明被告究係如何利用言語舉動使其身體上或精神上受到
    壓迫產生恐怖，致陷於不能不遵從之狀態而簽發系爭本票，
    其主張自難採信。況本件縱認有脅迫情事，惟系爭本票為原
    告108年10月14日所簽發，倘原告認被告脅迫致其心生畏懼
    不得已始簽發系爭本票，自應立即撤銷該意思表示，原告於
    本件訴訟中之110年11月23日始為主張（見本院卷第356頁）
    ，顯已逾撤銷意思表示之1年除斥期間，其撤銷權已告消滅
    ，不得再行主張。是原告前開主張，實無足取。
　㈣原告復主張兩造間實為投資關係，原告自106年至108年間已
    給付被告至少612萬2,000元，兩造間已無任何債權債務關係
    ，被告不得行使系爭本票權利，有無理由？
　⒈依民事訴訟法採取當事人處分主義及當事人進行主義，當事
    人得提出數個相互排斥而不相容之攻擊防禦方法，並定請求
    法院裁判之先後順序，以先位攻擊防禦方法有理由，為備位
    攻擊防禦方法之解除條件。法院即應先行審究當事人之先位
    攻擊防禦方法，於先位攻擊防禦方法無理由時，再行審酌備
    位攻擊防禦方法。
　⒉原告備位主張若認系爭支票之簽發即代表其有返還投資款及
    紅利之義務，惟其亦已給付超過應返還之金額，為被告所否
    認，並辯稱兩造已就被告之投資進行會算，結算原告應返還
    被告投資款及利息為600萬元等語，即應由原告就此負舉證
    責任。原告自承其自106年至108年間已給付被告投資款及利
    潤至少612萬2,000元，並提出匯款單及存款單為證（見本院
    卷第123至213頁），堪認原告自認雖投資關係存在於被告與
    金斯頓公司間，仍由原告給付被告款項。而兩造雖無借貸關
    係，惟原告簽發系爭借據後，並簽發系爭本票予被告，則兩
    造若未就被告之投資款為結算，如何得知原告積欠被告之投
    資款金額為600萬元；又若未結算，被告如何判斷原告所簽
    發面額600萬元之本票，已足以擔保投資款及利息之給付；
    雖證人蔡旻芳證述沒看到他們對帳，然其亦證述，無法記憶
    108年10月7日之事，其證述即難為有利原告之認定；且如原
    告給付被告之上開款項均係清償被告投資款及紅利，原告豈
    有再簽發系爭本票之理。綜上足認，被告所辯因原告未如期
    給付被告投資款，兩造遂於108年10月7日進行會算，約定原
    告應給付被告之投資款及利息為600萬元，原告並簽發系爭
    本票以供擔保等語，應堪信為真實。
　⒊至原告主張系爭借據因被告明知原告係虛偽意思表示而無效
    ，如認系爭借據為債務承擔性質，被告與金斯頓公司已無債
    務存在，原告自無債務承擔可言，惟兩造均不爭執其等間並
    無借貸關係存在（見本院卷第113頁），而原告或金斯頓公
    司如已清償被告投資款，則原告何需簽發系爭本票予被告作
    擔保，是原告主張均與常情不合，洵不足採。
　㈤原告訴請確認系爭本票之票據權利不存在，被告不得執系爭
    本票裁定為執行名義對原告強制執行，有無理由？　　
    查原告主張遭被告脅迫而簽發系爭本票，未能舉證以實其說
    ，其復主張與被告間已無債權債務關係，亦非可採，而被告
    所辯兩造於108年10月7日進行會算，經核算原告應給付被告
    投資款及紅利計600萬元，原告乃簽發系爭本票承諾將投資
    款及利息返還被告乙節應堪信實，均如前述。從而，原告訴
    請確認系爭本票之票據權利不存在，被告不得執系爭本票裁
    定為執行名義對原告強制執行，難謂有據，不應准許。
五、綜上所述，原告請求確認被告執有如系爭本票裁定所載，以
    原告名義所簽發之系爭本票對原告之票據權利不存在，暨被
    告不得執系爭本票裁定為執行名義，聲請對原告之財產為強
    制執行，均無理由，應予駁回。
六、本件事證已臻明確，兩造其餘攻擊防禦方法及證據，核與判
    決之結果不生影響，爰不一一論列，併此敘明。
七、訴訟費用負擔之依據：民事訴訟法第78條。
中　　華　　民　　國　　111 　年　　4 　　月　　28　　日
                  民事第一庭    法  官  廖欣儀
正本係照原本作成。
如對本判決上訴，須於判決送達後20日內向本院提出上訴狀。如
委任律師提起上訴者，應一併繳納上訴審裁判費。
中　　華　　民　　國　　110 　年　　4 　　月　　29　　日
                                書記官  李俊毅